【裁判字號】    97,刑智上訴,35
【裁判日期】    971208
【裁判案由】    違反著作權法等
【裁判全文】
智慧財產法院刑事判決
                                  97年度刑智上訴字第35號
上  訴  人  甲○○
即  被  告
選任辯護人  周志吉律師
上列上訴人因違反著作權法等案件，不服臺灣板橋地方法院九十
七年度訴字第二三四三號，中華民國九十七年七月三一日第一審
判決（起訴案號：臺灣板橋地方法院檢察署九十七年度偵字第一
一○七八號），提起上訴，本院判決如下：
    主  文
原判決撤銷。
甲○○明知係侵害著作財產權之光碟重製物而散布，處有期徒刑
玖月。扣案如附表所示之盜版光碟共計壹佰柒拾捌片、猥褻影音
光碟共計壹佰玖拾陸片及DVD 燒錄機壹台，均沒收。
    事  實
一、甲○○係址設臺北縣永和市○○路○段七十六號一樓「哈書
    族漫畫小說店」之負責人，前於民國（下同）九十五年間因
    違反著作權法案件，經臺灣板橋地方法院檢察署檢察官於九
    十五年十一月二十七日以九十五年度偵字第二五○五二號為
    緩起訴處分確定，緩起訴處分期間自九十六年二月九日起至
    九十七年二月八日止。詎其仍不知悔改，明知如附表所示之
    「蟲蟲危機」等一百七十八片視聽著作重製物，係屬美商迪
    士尼企業股份有限公司、美商華納兄弟娛樂公司、美商廿世
    紀福斯影片股份有限公司、美商環球影片製作有限責任合夥
    、美商哥倫比亞影片股份有限公司、哥倫比亞亞洲影片製作
    公司、美商新力影片家庭娛樂股份有限公司、美商新線製作
    股份有限公司、美商派拉蒙影片股份有限公司，享有在臺灣
    地區獨家重製、出售、出租、發行影音產品權利之視聽著作
    ，非經上開著作權人同意或授權，不得擅自重製、散布，竟
    基於重製仿冒視聽著作光碟及散布猥褻影音光碟片之犯意，
    未經上開著作財產權人同意，於九十六年、九十七年間某日
    起，在上址「哈書族漫畫小說店」內，以從「原始地位」網
    站下載之方式，取得上揭一百七十八片視聽著作之重製物及
    內容含有男女性交猥褻之影音電磁紀錄後，再以其所有之空
    白光碟、燒錄器等電腦設備，擅自重製上開視聽著作及具有
    前揭猥褻影音之電磁紀錄於光碟，並在上址「哈書族漫畫小
    說店」內，以贈送予至該店內租書消費滿新臺幣（下同）三
    百元之不特定人觀覽，而散布之。嗣於九十七年三月二十八
    日二十二時許，在上址為警查獲，並扣得如附表所示未經授
    權之視聽著作光碟共計一百七十八片、猥褻影音光碟共計一
    百九十六片及DVD 燒錄機一台等物。
二、案經如附表所示之著作財產權人訴由臺北縣政府警察局永和
    分局報請臺灣板橋地方法院檢察署檢察官偵查起訴。
    理  由
壹、程序部分：
一、按本件被告所犯係死刑、無期徒刑、最輕本刑為三年以上有
    期徒刑以外之罪，其於原審準備程序就前揭被訴事實為有罪
    之陳述，經原審告知簡式審判程序之旨，並聽取其與公訴人
    之意見後（見原審卷第三五頁），原審認無不得或不宜改依
    簡式審判程序進行之處，乃依刑事訴訟法第二百七十三條之
    一第一項、第二百八十四條之一，裁定本件由受命法官獨任
    進行簡式審判程序，核無不合，合先敘明。
二、次按被告以外之人於審判外之陳述，雖不符刑事訴訟法第一
    百五十九條之一至第一百五十九條之四之規定，然經當事人
    於審判程序同意作為證據，法院審酌該言詞陳述作成時之情
    況，認為適當者，亦得為證據，刑事訴訟法第一百五十九條
    之五第一項定有明文；當事人、代理人或辯護人於法院調查
    證據時，知有刑事訴訟法第一百五十九條第一項不得為證據
    之情形，而未於言詞辯論終結前聲明異議者，視為有前項之
    同意，同法條第二項定有明文。經查，本案告訴代理人乙○
    ○於警詢時之供述，固為審判外之陳述而屬傳聞證據，惟被
    告及檢察官就該審判外之供述，於本院準備及審理程序時均
    不爭執證據能力，且迄於言詞辯論終結前復未聲明異議（見
    本院九十七年十一月二十四日審判程序筆錄第二頁），而本
    院審酌上揭告訴代理人乙○○陳述作成時之情況，並無違法
    取證及證明力明顯過低之瑕疵，依諸前揭規定，自有證據能
    力。
三、復按被告以外之人於偵查中向檢察官所為之陳述，除顯有不
    可信之情況者外，得為證據，刑事訴訟法第一百五十九條之
    一第二項規定明確。經查：證人陳招文於檢察官偵訊時，以
    證人身分所為之供述，雖為被告以外之人於審判外之言詞陳
    述，惟業經具結在卷（見偵查卷第八七頁），與法定要件相
    符；且核其陳述時之外在環境及情況，亦查無顯有不可信之
    情況，本院亦認以之作為證據為適當，故依諸上開規定，證
    人陳招文於偵查中之陳述自有證據能力。
四、本件認定事實所引用之本件卷證所有證據（文書證據），檢
    察官、被告於本院均未主張排除前開書證之證據能力，且迄
    於本院言詞辯論終結前均未表示異議（見本院卷上開審判程
    序筆錄），本院經審酌前開書證並非公務員違背法定程序所
    取得，亦無刑事訴訟法第一百五十九條之四顯有不可信之情
    況，故上揭卷證證據（文書證據），應有證據能力。
貳、實體方面：
一、上訴人即被告甲○○上訴意旨略以：
  (一)被告固不否認有擅自以重製於光碟之方法侵害他人之著作權
    ，惟被告就扣案之「蟲蟲危機」等一百七十八片視聽著作重
    製物，僅係以該著作重製物贈送予至被告所經營之「哈書族
    漫畫小說店」內租書消費滿三百元之消費者，並無銷售或出
    租之意圖與行為，被告充其量僅符合著作權法第九十一條第
    一項以重製之方法侵害他人之著作財產權之構成要件，顯與
    著作權法第九十一條第二項意圖銷售或出租而擅自以重製之
    方法侵害他人之著作財產權者及同條第三項以重製於光碟之
    方法犯前項之罪等規定不符。況依原審所附之卷證資料並無
    證明被告確有銷售或出租等行為之積極證據。詎原判決認被
    告行為構成著作權法第九十一條第三項罪責，其認事用法顯
    有違誤。
  (二)另就刑法第二百三十五條第一項散布猥褻光碟罪部分，其所
    稱以他法供人觀覽之補充概括規定，雖未明定為公然，然必
    係置於不特定人或特定多數人可得觀賞、瀏覽之狀態下，始
    足當之（最高法院八十四年度台上字第六二九四號判例意旨
    參照）。而系爭扣案之內容含有男女性交畫面之影音光碟片
    ，被告於警局詢問及檢察官訊問時均表示，僅係供自己觀賞
    用，並未持以散布或販賣。且系爭扣案內容含有男女性交畫
    面之光碟片勘驗照片（見偵查卷第三三頁至第六六頁），該
    含有男女性交畫面之光碟，依大法官釋字第六一七號解釋意
    旨，充其量僅係屬於客觀上足以刺激或滿足性慾，而令一般
    人感覺不堪呈現於眾或不能忍受而排拒之猥褻資訊或物品。
    另由證人陳招文之證述：「（問：在該店內何處查獲本件扣
    案光碟？）答：…猥褻光碟是放在兩本收納本內，擺在靠近
    櫃台後面的小櫃子裡，但沒打開，…」、「（問：扣案猥褻
    光碟查獲時看到其外觀及包裝為何？）答：是用收納本裝起
    來，收納本與放盜版光碟的形式一樣，光碟上有寫片名，沒
    有圖片，也沒有封套。」（見偵查卷第八五頁、第三二頁照
    片），足證該扣案內容含有男女性交畫面之光碟片，被告實
    已採取適當之安全隔絕措施，非一般人得以輕易取得或見聞
    。被告僅係單純供自己觀賞之用而持有該系爭猥褻光碟之行
    為，是依大法官釋字第六一七號解釋及上開判例意旨，顯不
    該當於刑法第二百三十五條第一項規定之構成要件，且原審
    判決並無其他積極證據證明被告有何妨害風化之犯行，故其
    認事用法亦有違誤。
二、惟查：
  (一)本案被告並不否認確有擅自以重製於光碟之方法侵害他人如
    附表所示視聽著作之著作權，上開事實復與告訴代理人乙○
    ○於警詢時指述情節相符，且經證人陳招文於偵查中證述屬
    實。此外，並有現場照片八幀、財團法人電影及錄音著作保
    護基金會出具之鑑識報告、著作財產權證明文件及臺灣板橋
    地方法院檢察署九十七年四月三十日勘驗筆錄乙份附卷可稽
    ，且有如附表所示之侵害著作財產權之盜版光碟一百七十八
    片、DVD 燒錄機一台扣案可資佐證，上開事實堪信為真正。
    又被告於非法重製光碟後，對於至其所經營之「哈書族漫畫
    小說店」內租書消費滿三百元之消費者即贈送一片，此部分
    事實復經被告於偵、審程序中自承在卷，堪認被告之自白與
    扣案之證據資料相符，是被告此部分之犯行，事證明確。
  (二)被告復辯稱猥褻光碟部分係供其自己個人觀賞，並無散布行
    為云云。惟查，被告於警詢時自承盜版及色情光碟均係在客
    人租書滿三百元時贈與消費者（參偵查卷第七頁），於偵查
    中亦自承朋友有要求時亦會給予，惟並未販賣等語（參偵查
    卷第八十一頁），足見被告確有向他人散布之行為，再參酌
    系爭扣案之猥褻光碟，其不同片名之光碟片均不止一片，平
    均每單一片名約有三至五片之數量，若以單純自己觀賞之用
    ，何需有如此備份數量，足見被告於警詢、偵查中所為陳述
    較符合實情，其所謂自己觀賞云云，與常情不符，乃卸責之
    詞，不足採信。此外，扣案之猥褻影音光碟一百九十六片，
    內容係男女裸露性器官等，在客觀上，足以刺激或滿足性慾
    ，並引起一般人羞恥或厭惡感而侵害性之道德感情，確屬猥
    褻物品，亦有原審勘驗照片四十六紙在卷可佐，足見被告甲
    ○○於警詢、偵查中之自白與事實相符，上開事實堪信為真
    正。本件被告犯罪事證明確，應依法論科。
三、論罪科刑部分
  (一)按著作權法第九十一條第三項所謂以重製於光碟之方法犯「
    前項」之罪者，其所謂之「前項」，應僅指同條第二項而言
    ，不及於同條第一項；又該條第一項「以重製之方法侵害他
    人之著作財產權者」之規定，對於附著有侵害他人著作重製
    物之「載體」或「媒介物」種類並未限定，是以，以影印於
    紙本之方式重製他人著作，固屬於重製之方法侵害他人著作
    財產權行為，即將他人著作重製於光碟之行為，亦屬於本條
    第一項所指之「以重製之方法侵害他人之著作財產權」範疇
    ，僅在將他人著作非法重製於光碟片，且其目的係為意圖銷
    售或出租時，始特別單獨列出而適用同條第三項之規定。至
    倘以重製於光碟片之方式侵害他人著作財產權，而其目的係
    為單純散布，而非意圖「銷售」或「出租」時，則無該條第
    三項之適用。再者，著作權法第九十一條之一第二項「明知
    係侵害著作財產權之重製物而散布或意圖散布而公開陳列或
    持有」之規定，該侵害著作財產權之重製物並未限定由何人
    所重製，僅須該散布者明知其所散布者係侵害他人著作財產
    權之重製物，即足當之，且在其所散布之侵害他人著作財產
    權重製物為光碟片時，始適用該條第三項之規定。是以，倘
    散布侵害他人著作財產權之重製物為光碟片，且該光碟片亦
    為該散布者自行非法重製時，則因該行為人並未有意圖販賣
    或出租之行為，並無著作權法第九十一條第二項、第三項之
    適用，應僅論以同法第九十一條第一項及第九十一條之一第
    三項、第二項之罪，並應從一重之散布侵害著作財產權之光
    碟重製物罪處斷。故核被告所為，係犯著作權法第九十一條
    第一項、第九十一條之一第二項、第三項罪，刑法第二百三
    十五條第一項之散布猥褻光碟罪（起訴書記載被告所犯法條
    為著作權法第九十一條之一第二項、第三項之罪，惟所引條
    文內容卻為同法第九十條第三項，似有違誤，此部分業經蒞
    庭檢察官於本院準備程序當庭更正）。其意圖散布而持有侵
    害他人著作財產權之光碟重製物、猥褻影音光碟片，為其後
    散布行為所吸收；又擅自以重製於光碟之方法侵害他人著作
    財產權之低度行為，應為散布侵害他人著作財產權之光碟重
    製物之高度行為所吸收，均不另論罪。被告以一個重製行為
    同時侵害如附表所示之著作權人之著作財產權，為同種想像
    競合犯，應依刑法第五十五條規定，從一罪處斷。又刑事法
    若干犯罪行為態樣，本質上原具有反覆、延續實行之特徵，
    立法時既予特別歸類，定為犯罪構成要件之行為要素，則行
    為人基於概括之犯意，在密切接近之一定時地持續實行之複
    次行為，倘依社會通念，於客觀上認為符合一個反覆、延續
    性之行為觀念者，於刑法評價上，即應僅成立一罪；學理上
    所稱「集合犯」之職業性、營業性或收集性等具有重複特質
    之犯罪均屬之，例如經營、從事業務、收集、販賣、製造、
    散布等行為概念者是，最高法院九十五年度台上字第一○七
    九號判決可資參照。
    本件被告甲○○散布侵害著作財產權之光碟重製物、散布猥
    褻影音光碟之行為，具有反覆、延續實行之特徵，從而在行
    為概念上，應各自評價認係包括一罪之集合犯。又被告自九
    十六、九十七年間某日起至被查獲為止，其重製、散布盜版
    光碟及重製、散布色情光碟之行為，時間完全重疊，行為地
    點、下載網站相同，社會觀念上難以分割為二個不同行為，
    應認係一行為而觸犯數罪名，為想像競合犯，應從一重之散
    布侵害著作財產權之光碟重製物罪處斷，公訴人認為被告所
    犯上開二罪間，犯意各別，行為互殊，應予分論併罰，容有
    誤會，附此敘明。
  (二)原審調查後，認被告犯行事證明確，依著作權法第九十一條
    第一項、第三項、刑法第二百三十五條第一項之規定，並審
    酌被告前已有違反著作權法之犯行，竟不知悔悟，再度意圖
    銷售或出租而擅自以重製於光碟之方法侵害他人之著作財產
    權者及以重製於光碟之方法犯本案之罪，已對著作權人之權
    益造成損害，並就真正著作權所表彰之品質亦生影響，犯罪
    後態度等一切情狀，量處被告有期徒刑九月，並依著作權法
    第九十八條規定，就扣案如附表所示之侵害著作財產權之光
    碟片一百七十八片及DVD 燒錄機一台，以及扣案之猥褻影音
    光碟一百九十六片，不問屬於犯人與否，均予宣告沒收之，
    固非無據。惟原審忽略著作權法第九十一條第三項之規定，
    係指以重製於光碟之方法犯前項（即第二項）之罪而言，而
    該條第二項所規定之行為態樣乃意圖「銷售」或「出租」而
    擅自以重製之方法侵害他人之著作財產權，惟因本案被告並
    非直接販售或出租系爭光碟以獲取利潤，而係對至其所經營
    之「哈書族漫畫小說店」內租書消費滿三百元之消費者贈送
    系爭非法重製光碟，此種作法，目的在於增加消費者消費之
    意願，倘消費者增加消費，其所獲利益亦隨之增加，換言之
    ，被告此舉固非無營利之意，惟其所獲利益並非直接從非法
    重製光碟之交付而取得，而係透過交付非法重製光碟此一誘
    因，轉而自租書消費中實現獲利，而消費滿三百元之客人對
    於單一書籍租賃所交付之對價，與未滿三百元之消費者所交
    付者既無不同，足見消費滿三百元之消費者其所交付之價金
    中並不包含光碟片之部分，是被告並無販賣或出租光碟片之
    行為，被告既非直接販售非法重製光碟而獲得利潤，就對待
    給付之關係觀之，被告之上開行為應僅構成散布行為，而非
    意圖營利而販賣或出租之行為，原審於事實及理由中亦為相
    同認定，卻於適用法律時，誤引著作權法第九十一條第三項
    、第二項規定，顯有未洽。
  (三)被告上訴否認犯罪，辯稱其就扣案之「蟲蟲危機」等一百七
    十八片視聽著作重製物，僅係用以贈送至其所經營之「哈書
    族漫畫小說店」內租書消費滿三百元之消費者，並無銷售或
    出租之意圖與行為，應僅構成著作權法第九十一條第一項以
    重製之方法侵害他人之著作財產權之罪，而非著作權法第九
    十一條第二項意圖銷售或出租而擅自以重製之方法侵害他人
    之著作財產權者及同條第三項以重製於光碟之方法犯前項之
    罪等語，指摘原判決不當，尚非全然無據。被告上訴復執前
    詞，辯稱僅構成著作權法第第九十一條第一項以重製之方法
    侵害他人之著作財產權之罪，雖無理由，惟原判決既有上揭
    可議之處，自應由本院予以撤銷改判。爰審酌被告曾因違反
    著作權法，前經臺灣板橋地方法院檢察署檢察官為緩起訴處
    分確定，於緩起訴處分期滿後，猶不知悔改，為增加其租書
    店營運，而重製、散布盜版光碟、散布猥褻影音光碟，再犯
    下本案之犯罪動機、目的、手段，其重製、散布盜版光碟之
    行為，侵害上開著作財產權人之著作財產權，致該等公司蒙
    受損失，復且損及我國保護智慧財產權之國際形象、散布猥
    褻影音光碟嚴重破壞社會秩序、善良風俗，以及被告雖坦承
    部分犯行，惟猶避重就輕，尚未與如附表所示之告訴人達成
    和解之犯後態度等一切情狀，量處如主文所示之刑，以示懲
    儆。
  (四)扣案如附表所示之侵害著作財產權之光碟片一百七十八片及
    DVD 燒錄機一台，為供本件犯罪所用之物，不問屬於犯人與
    否，應依著作權法第九十八條後段規定宣告沒收；至扣案之
    猥褻影音光碟一百九十六片，不問屬於犯人與否，應依刑法
    第二百三十五條第三項規定宣告沒收之，一併敘明。
據上論斷，應依刑事訴訟法第三百六十九條第一項前段、第三
百六十四條、第二百九十九條第一項前段，著作權法第九十一條
第一項、第九十一條之一第二項、第三項、第九十八項，刑法第
十一條前段、第二百三十五條第一項、第三項、第五十五條，判
決如主文。
本案經檢察官黃朝貴到庭執行職務。
中    華    民    國    97    年    12    月    8     日
                  智慧財產法院第一庭
                              審判長法  官  李得灶
                                    法  官  林欣蓉
                                    法  官  汪漢卿
以上正本係照原本作成。
本件不得上訴。
中    華    民    國    97    年    12    月    8     日
                                    書記官  蕭筆花
附錄本案論罪科刑法條全文
著作權法第九十一條
擅自以重製之方法侵害他人之著作財產權者，處3 年以下有期徒
刑、拘役，或科或併科新臺幣75萬元以下罰金。
意圖銷售或出租而擅自以重製之方法侵害他人之著作財產權者，
處6 月以上五年以下有期徒刑，得併科新臺幣20萬元以上2 百萬
元以下罰金。
以重製於光碟之方法犯前項之罪者，處 6 月以上 5 年以下有期
徒刑，得併科新臺幣 50 萬元以上 5 百萬元以下罰金。
著作僅供個人參考或合理使用者，不構成著作權侵害。
著作權法第九十一條之一
擅自以移轉所有權之方法散布著作原件或其重製物而侵害他人之
著作財產權者，處3 年以下有期徒刑、拘役，或科或併科新臺幣
五十萬元以下罰金。
明知係侵害著作財產權之重製物而散布或意圖散布而公開陳列或
持有者，處3 年以下有期徒刑，得併科新臺幣7 萬元以上75 萬
元以下罰金。
犯前項之罪，其重製物為光碟者，處 6 月以上 3 年以下有期徒
刑，得併科新臺幣20萬元以上2 百萬元以下罰金。但違反第87條
第4款 規定輸入之光碟，不在此限。
犯前二項之罪，經供出其物品來源，因而破獲者，得減輕其刑。


司法院資訊處製作；財團法人民間司法改革基金會備份。
